【裁判字號】    97,訴更一,85
【裁判日期】    980305
【裁判案由】    回饋金
【裁判全文】
臺北高等行政法院判決
                                    97年度訴更一字第85號
                              .
原      告  泉聯建設有限公司
代  表  人  甲○○
訴訟代理人  張迺良  律師
            蔡亞寧  律師
被      告  臺北市政府
代  表  人  乙○○市長）住同.
訴訟代理人  李富湧  律師
上列當事人間因回饋金事件，原告不服行政院農業委員會中華民
國94年8 月30日農訴字第0940128119號訴願決定，提起行政訴訟
。經本院95年8 月10日94年度訴字第3442號判決駁回。原告不服
，提起上訴，經最高行政法院於97年7月17日以97年度判字第719
號判決，將原判決廢棄，發回本院審理。本院更為判決如下：
    主  文
原告之訴駁回。
第一審訴訟費用，由原告負擔；發回前上訴審訴訟費用，由被告
負擔。
    事  實
一、事實概要：
    緣原告就臺北市○○區○○段1小段126、127、160、161、1
    62地號等5筆山坡地，於93年7月28日擬具水土保持計畫，向
    被告申准於前揭土地之雜項建築執照，經被告審查通過且原
    告於民國（下同）94年2月24日領得94建字第0088號建造執
    照後，被告於94年5月11日以府建三字第09403523500號函，
    依山坡地開發利用回饋金繳交辦法及其公告之臺北市山坡地
    開發利用繳交回饋金之乘積比率規定核算，原告需繳交山坡
    地開發利用回饋金為新台幣（下同）21,349,5 30元。原告
    不服，提起訴願遭駁回，提起行政訴訟，經本院94年度訴字
    第3442號判決駁回。原告不服，提起上訴，經最高行政法院
    以97年度判字第719號判決，將原判決廢棄，發回本院審理
    。
二、兩造聲明：
    (一)原告聲明求為判決：1.訴願決定、原處分均撤銷。
                        2.訴訟費用由被告負擔。
    (二)被告聲明求為判決：1.駁回原告之訴。
                        2.訴訟費用由原告負擔。
三、兩造之爭點：被告機關依「山坡地開發利用回饋金繳交辦法
    」及臺北市「山坡地利用繳交回饋金之乘積比率」核算原告
    需繳交山坡地開發利用回饋金21,349,530 元，是否適法？
    (一)原告主張之理由：
      1.本件回饋金之課徵並無法源依據：
        查山坡地開發利用回饋金繳交辦法第4條規定：「山坡
        地開發利用回饋金之繳交義務人，為前條山坡地開發利
        用之申請人。」；而同法第3 條規定：「本辦法所稱山
        坡地開發利用，指依水土保持法施行細則第8條第1項規
        定各款，須擬具水土保持計畫之土地開發、經營或使用
        行為。」。惟查，該法第3 條所依據之水土保持法施行
        細則第8條已於93年8月31日刪除，則何謂「山坡地開發
        利用行為」，已無法律依據可資定義，亦即何種行為可
        構成「山坡地開發利用」行為而須繳交回饋金，該繳交
        辦法已無規範，基於法律保留原則，此回饋金繳交辦法
        ，既係課予人民繳納回饋金之義務，何人、何行為屬繳
        交範圍，自應於該辦法中明確規定方得據此課以人民回
        饋金繳納義務。是以，被告於94年5 月依山坡地開發利
        用回饋金繳交辦法課予原告公司繳交回饋金義務時，該
        繳交辦法對何謂「山坡地開發利用」行為既無規範，則
        在主管機關重新就「山坡地開發利用」行為予以擬訂範
        圍前，該繳交辦法實無適用餘地。被告仍執此認定原告
        之行為屬須繳交回饋金之山坡地開發利用行為，顯屬無
        據。而被告雖引用中央法規標準法第17條抗辯水土保持
        法施行細則第8條刪除後係移至水土保持法第12條第1項
        ，仍應予以適用水土保持法第12條第1項云云。惟查：
        (1)回饋金之繳交義務人為「山坡地開發利用之申請人」
          ，而水土保持法第12條係規定何行為應擬具水土保持
          計畫，並非直接就何謂「山坡地開發利用」行為作一
          定義性規定，故回饋金繳交辦法第3 條定義性規定中
          之水土保持法施行細則第8 條刪除後，立法者或許會
          就山坡地開發利用行為重新定義或引用其他條文，未
          必當然即會全盤適用水土保持法第12條第1 項，此由
          96年3月1日修正「山坡地回饋金繳交辦法」時，係將
          第3 條修正為「本辦法所稱山坡地開發利用，指水土
          保持法第12條第1項及第4項所定，應先擬具水土保持
          計畫或簡易水土保持申報書之行為」（原證1號），
          顯見立法者確有重新定義何謂「山坡地開發利用行為
          」即明。故在96年3月1日重新修法前，所謂山坡地開
          發利用之定義既有不明且有疑義之情形下，基於法律
          保留原則，應不得以該有疑義之條文課與人民義務。
        (2)中央法規標準法第17條雖規定：「法規對某一事項規
          定適用或準用其他法規之規定者，其他法規修正後適
          用或準用修正後之法規」，然此規定係指該「其他法
          規本身」條文有所修正而言，惟本案之水土保持法施
          行細則第8 條本身條文並未修正，而係全文「刪除」
          ，則水土保持法施行細則第8 條既係遭刪除，且水土
          保持法第12條亦非水土保持法施行細則第8 條修正後
          之法規，本案自不得適用中央法規標準法第17條規定
          。
      2.回饋金辦法或水土保持法均係規範破壞原生表土之行為
      ，此有下列事證可稽：
        (1)回饋金繳交辦法目的在於藉付費制度，達成抑制山坡
          地開發速度之制約功能，同時獎勵並實施長期造林以
          減緩經濟發展與環境保護之衝突。此由回饋金繳交辦
          法之法源來自森林法第48條之1，而森林法第1條之立
          法目的已明訂係為「保育森林資源」亦明。
        (2)森林法第48條之1第2項規定：「前項第2 款回饋金應
          於核發開發或利用許可時通知繳交」；水土保持法第
          12條第2 項規定：「各目的主管機關不得逕行核發開
          發或利用許可」；水土保持法第12條第1項第4款規定
          ：「於山坡地或森林區內開發建築用地」、「其他開
          挖整地」，足見系爭回饋金辦法係針對山坡地「生地
          」（指原生地貌，未經開挖整地之土地而言）開發，
          破壞森林原貌之行為，始規定須經主管機關核准「開
          發利用許可」。
        (3)按依行政院農業委員會94年4月27日農授水保字第094
          1808191 號函示意旨：「本案如經貴府認定位屬山坡
          地範圍之開發基地，係保留原地形地貌且未涉及任何
          開挖整地行為者，則無該條規定（註：即水土保持法
          第12條規定）之適用」及行政院農委會94年5 月22日
          函示意旨：「另特定水土保持區內申請建築法第4 條
          或第7 條之建築物或雜項工作物，倘未涉及其他開挖
          整地之純屬建築行為，應無水土保持法第12條之適用
          」（原證2 ）可知，如無破壞原生地表地貌之行為，
          行政院農委會亦認定均無水土保持法第12條之適用，
          此函釋乃主管機關行政院農業委員會基於職權所為釋
          示，且未逾越法律規定。開發利用」之範圍，自可適
          用。
        (4)鈞院91年度簡字第316 號判決理由亦載稱：「水土保
          持法第8條第1項第5 款所指：「於山坡地或森林區內
          開發建築用地」、「其他開挖整地」，須於山坡地或
          森林區內，為建築地上物或其他經濟目的，而從事破
          壞原生表土之行為，始足當之。」（原證3）。
        (5)水土保持技術規範第88條第1 項規定「開挖整地係指
          為開發目的，而對原地形採取挖填土方之行為」。而
          山坡地之原地形地貌，即為最初的「原生表土」，故
          本次最高行政法院第三庭發回更審意旨亦認定水土保
          持法第12條第1項第4款所指「於山坡地或森林區內開
          發建築用地」、「其他開挖整地」，須於山坡地或森
          林區內，為建築地上物或其他經濟目的，而從事破壞
          原生表土之行為始足當之。另最高行政法院第四庭97
          年度判字第578號判決亦同此見解。（原證8號）。則
          系爭基地於被告為市地重劃時，已將山坡地之原生表
          土為相當程度之破壞與變更，系爭土地亦因此劃定為
          都市計畫內之住宅區，原告於已完成市地重劃之土地
          上為單純之建築行為，依內政部86年12月18日台內營
          字第8689280 號函釋「循市地重劃開發之山坡地，業
          已完成主要計畫及細部計畫，建築用地已開發完成，
          因此再於都市計畫使用分區可供建築之住宅區興建建
          物時，其建築已非依山坡地「申請開發建築用地許可
          」的程序辦理，而得逕行申請雜項執照」可知（同原
          證4 ），已無須依山坡地「申請開發建築用地許可」
          的程序辦理，而得逕行申請雜項執照，原告既未破壞
          原生表土，自已無繳交回饋金之問題。
        (6)綜上，回饋金之繳交，應係在第一次破壞山坡地原生
          表土之開發行為時繳交之，而本案土地係位於木柵二
          期重劃區，業經被告機關辦理「重劃」，變更原有地
          形、地貌在案，該重劃區原有地形、地貌在辦理重劃
          作業同時已辦妥水土保持，區域內之公共設施，例如
          排水系統、電力地下化，自來水供應、道路、路燈、
          植樹、公園、學校等亦已全部完成，是以本案土地已
          非一般山坡、生地。原告既無破壞原生地表之行為，
          繳交回饋金之目的已無法達成，自無再徵收回饋金之
          必要。
      3.縱認定水土保持法施行細則第8 條刪除後，可直接援引
        水土保持法第12條規定，然本案與水土保持法第12條無
        關，亦無繳納回饋金之餘地。
        (1)被告辦理系爭木柵二期市地重劃時，已申請開發許可
          且水土保持計畫亦已提出，重劃計畫內容包括全區整
          地工程、護坡工程、排水工程，道路工程在內，並已
          次第完成，故於其時建築用地已開發完成，原告只是
          在該建築用地上直接興建房屋，並非「開發建築用地
          」，實與水土保持法第12條第1項第4款構成要件不符
          。
        (2)循市地重劃開發之山坡地，業已完成主要計畫及細部
          計畫，建築用地已開發完成，因此再於都市計畫使用
          分區可供建築之住宅區興建建物時，其建築已非依山
          坡地「申請開發建築用地許可」的程序辦理，而得逕
          行申請雜項執照，此有內政部86年12月18日台內營字
          第8689280號函釋可稽。（原證4），本案建築，原告
          係依「台北市木柵第二期重劃區都市設計準則」，請
          准都市發展局審查通過，殊與「申請山坡地開發計畫
          」不同，更毋庸取得「開發許可」，原告亦因此逕行
          取得雜項執照併同建照執照，並無先申請開發建築用
          地許可，自無水土保持法第2條第1項第4款之適用。
        (3)按依台北市山坡地開發建築要點第7條規定「一、山
          坡地開發時，申請者應先提出開發計畫書…向都市計
          畫主管機關申請開發許可。二、前項申請開發面積不
          足二公頃，且符合第三條規定者，免申請開發許可。
          」（原證5）。本件原告申請使用土地面積僅3,961.9
          5㎡（建築面積僅1081.61㎡），並不足二公頃，自免
          申請開發許可。而森林法第48條之1第2項明定「前項
          第2 款回饋金，應於核發山坡地開發利用許可時通知
          繳交」；水土保持法第12條第2 項規定「水土保持計
          畫未經主管機關核定前，各目的主管機關不得逕行核
          發開發或利用許可」，足證，本件既無須申請開發許
          可，自無通知繳交回饋金之問題，亦無水土保持法第
          12條規定適用。
        (4)再依台北市山坡地開發建築要點第7條至第9條規定可
          知（原證5 ），山坡地開發程序依序為申請開發許可
          （須檢附水土保持計畫）、取得開發許可後（如不須
          申請開發許可，即免除此程序）再申請雜項執照（亦
          須檢附水土保持計畫）及建造執照。本案原告係在原
          地形地貌已完全變更，建築用地已開發完成情況下為
          系爭建築，並未先申請開發許可，故原告擬具水土保
          持計畫係為向被告申請雜項執照與建造執照，與申請
          開發建築用地許可完全無涉，亦即被告於原告「申請
          建造執照而核可水土保持計畫書」之行為，並非核准
          開發利用許可，則森林法第48條之1第2項既規定回饋
          金應於核發山坡地開發利用許可時繳交，本案既無須
          申請開發許可，亦無回饋金繳納餘地。
        (5)需提出水土保持計畫書者，非僅限於山坡地而已，此
          觀水土保持法第8 條之規定至明，故非如被告機關所
          稱，凡提出「水土保持計畫」即屬符合「水土保持法
          第12條」要件，本次最高行政法院發回更審意旨亦認
          定應實質探求山坡地開發利用者之開發內容是否屬依
          水土保持法第12條提出水土保持計畫。經查，被證一
          號原告所提水土保持計畫第一章計劃目的（p1）即明
          載係「依據農委會92年8 月所修正頒布之水土保持技
          術規範以及93年8 月之水土保持計畫審核監督辦法編
          制水土保持計畫，作為本開發案水土保持工作之依據
          。」。而「水土保持技術規範」之法源依據，依其第
          一條所載係「本規範依水土保持法（以下簡稱本法）
          第8條第2項規定訂定之。」，至於水土保持計畫審核
          監督辦法之法源依據，依其第1 條所載係「本辦法依
          水土保持法（以下簡稱本法）第14條之1第2項規定訂
          定之。」均與水土保持法第12條無涉。則回饋金繳交
          辦法既係規範水土保持法第12條之行為，而本案復與
          水土保持法第12條無關，本案毋庸繳納回饋金，其理
          至明。
      4.本案基地範圍雖共3961.95 平方公尺，惟因基地範圍內
        原有被告機關鋪設之人行步道等公共設施，亦有未列入
        水土保持計畫者（例：與建築共構之擋土牆），被告機
        關遽以全部基地面積3961.95 平方公尺作為計算回饋金
        之面積依據，亦有違誤。
        (1)本案建築面積為1081.61㎡ ，所謂建築面積係指新建
          房屋單層（陽台除外）之投影面積。建築技術規則建
          築設計施工編第1條第1項第3 款規定「建築面積：建
          築物外牆中心線或其代替柱中心線以內之最大水平投
          影面積。」，故所謂建築面積並非即等於開挖整地面
          積。
        (2)本案全部實際開挖整地面積依系爭挖填土石方區位圖
          （同原證6）而觀，共計挖方區37.8㎡、填方區367.8
          ㎡、建築物挖方72.33㎡、建築物填方21.4㎡、地下
          室開挖範圍2107.14㎡，共計2606.47㎡。惟因該挖填
          土石方區位圖，已明載「建築物之挖方屬建築工程，
          非屬水土保持計畫」、「建築物之填方屬建築工程，
          非屬本水土保持計畫」，另農委會94年3月4日農授水
          保字第0941803754號函釋「個案審核時，於山坡地或
          森林區內建築執照申請案（含雜項執照、建造執照）
          ，如僅為建築物挖掘基礎（或地下室）、建築物基礎
          （或地下室）開挖所施作之擋土安全措施、擋土設施
          與建築物合體連結等之建築行為，而不另涉及其他開
          挖整地行為者，應無水土保持法第12條規定之適用。
          」，足證建築物建築與地下室開挖本身，均無水土保
          持法第12條規定之適用。則依被證1號第1次變更設計
          第6頁開挖整地章節第5.1.5 可知（同原證7），計入
          水土保持計畫之挖方面積共37.8㎡，填方面積共367.
          8㎡（75㎡+108.6㎡+30.4㎡+133.4㎡+20.4㎡=367.8
          ㎡），合計建物周邊開挖整地面積為405.6㎡。依此
          計算，回饋金應為2,190,240元（405.6㎡x45,000元
          /平方公尺x12%=2,190,240元）。惟本次最高行政法
          院因另援引農委會上開函釋，始表示本件於建築物主
          體周邊，是否尚涉及建築物主體外之其他開挖整地行
          為，仍未明確云云。惟本件原告既無破壞原生表土行
          為亦毋庸申請開發許可，即與水土保持法第12條規定
          無涉，無須繳納回饋金。
      5.被告提呈最高行政法院97年判字第659 號及98年判字第
        44號回饋金案件駁回確定之判決，欲作為對其有利之主
        張。惟查，每件山坡地建築案件之建築情形、土地利用
        情形不同，當事人主張理由亦不同，不能以他案駁回判
        決即當然認定本案應課徵回饋金，此由原證8 最高行政
        法院97年度判字第578 號判決亦與本案最高法院採取相
        同法律見解，廢棄原判決發回更審即明。
      6.被告提呈之另案鈞院94年度訴字第3442號判決，雖請農
        委會表示意見並為原告之訴駁回之判決。惟查，
        (1)該案件之承辦法官，即為本案前審法官，本案前審判
          決已因未實質探求山坡地開發利用者之開發內容是否
          屬依水土保持法第12條提出水土保持計畫而遭最高行
          政法院廢棄，且依該判決第24頁倒數第11行起所載「
          原告就辦理系爭土地之新建工程，係依「水土保持法
          」相關規定擬具水土保持計畫，此有原告96年8 月22
          日水土保持計畫書第一章「計畫目的」記載：「本基
          地坐落於臺北市文山區政大文教區。由於…基地位於
          山坡地範圍內，為避免開發行為造成環境破壞、水土
          流失等災害，特依據水土保持法暨相關法規之規定，
          相關法令乃依『水土保持法』（民國92年12月17日修
          正公布）行政院農業委員會修訂之『水土保持技術規
          範』（92年8 月15日修正發布），水土保持計畫審核
          監督辦法（95年4 月26日修正發布）以及臺北市山坡
          地開發建築基地規劃設計技術規範（78年6 月），製
          作此水土保持計畫，供開發、施工、經營或使用之依
          循。」足證系爭土地係原告依水土保持法第12條第1
          項之規定提出水土保持計畫，…」，該判決復以水土
          保持計畫書第一章「計畫目的」記載依水土保持法暨
          相關法規之規定等字眼，即率爾認定該案件係依水土
          保持法第12條第1 項之規定提出水土保持計畫，揆諸
          本次發回更審意旨，該判決恐有違誤。況查，本案水
          土保持計畫書第一章「計畫目的」並未提及依水土保
          持法規定為依據，本案係以水土保持技術規範以及水
          土保持計畫審核監督辦法為依據，故本案情形亦與該
          案情形不同，不得比附援引。
        (2)該案農委會之函復內容亦與本案情形不同，不得遽以
          適用。
          本案被告機關雖為台北市政府，惟收取回饋金之實
            質當事人即為農委會，台北市政府需將所收取回饋
            金上繳農委會，故該案件函請收取回饋金之當事人
            表示意見，並依其意見為判決，是否妥適，尚有爭
            議。
          依該農委會函復內容（參該判決理由第25頁第4 行
            ）「說明：……二、查適用本會94年3 月14日農授
            水保字第0941803754號函，而認定純屬建築行為，
            免依水土保持法第12條擬具水土保持計畫，應同時
            符合以下二條件：…」可知，其覆函重點是指「免
            依水土保持法第12條擬具水土保持計畫，應同時符
            合以下二條件：」，惟本案並非爭執是否要擬具水
            土保持計畫，原告確有擬具水土保持計畫，只是並
            非依水土保持法第12條規定為之，故該覆函內容與
            本案爭點無關。
          該農委會復函表示另案無該會函之適用，其理由為
            說明三(二)「有獨立之擋土牆」(三)「建築物基礎範圍
            外另設有滯洪沉砂池、排水溝等」（同被證5 ），
            然本案之擋土牆均係與建築共構，非屬水土保持計
            畫範圍，此已明載於挖填土石方區位圖（同原證6
            號），而本案建築之滯洪沉砂池、排水溝均設在地
            下室內，非於建築物外，在在足證，兩案建築情形
            確屬不同，不得逕為適用。
      7.綜上，被告課予原告山坡地利用回饋金，實與法律規定
        不符，原處分及原訴願決定認事用法均有違誤，請撤銷
        原處分及原訴願決定。
    (二)被告主張之理由：
      1.「山坡地開發利用者繳交回饋金」祇係森林法第48條之
        1第1項規定政府應設置造林基金來源之一，亦即山坡地
        若有被開發利用，開發利用者即須繳交回饋金，作為造
        林基金來源之一，與山坡地是否破壞森林、原生表土等
        行為無關：
        (1)按森林法第48條之1第1項：「為獎勵私人或團體長期
          造林，政府應設置造林基金；其基金來源如下：一、
          由水權費提撥。二、山坡地開發利用者繳交之回饋金
          。三、違反本法之罰緩。四、水資源開發計畫工程費
          之提撥。五、政府循預算程序之撥款。六、捐贈。七
          、其他收入」、第二項：「前項第一款水權費及第四
          款水資源開發計畫工程費之提撥比例，由中央水利主
          管機關會同中央主管機關定之；第二款回饋金應於核
          發山坡開發利用許可時通知繳交，其繳交義務人、計
          算方式、繳交時間、期限與程序及其他應遵行事項之
          辦法，由中央主管主機關擬訂，報請行政院核定之」
          （附件1 ）之規定，亦即「山坡地開發利用者繳交回
          饋金」祇係森林法第48條之1 規定政府應設置造林基
          金各項來源之其中一項，並由行政院農業委員會擬訂
          「山坡地開發利用繳交回饋金辦法」，且於核發山坡
          地開發利用許可時通知繳交。
        (2)行政院農業委員會為能計算回饋金繳交金額，乃以水
          土保持法第12條第1項各款之山坡地開發利用行為（
          即修正前水土保持法施行細則第8條第1項各款行為）
          為其依據。蓋上揭開發利用行為皆須向主管機關提出
          「水土保持計畫」，且上揭計畫須記載山坡地開發利
          用之面積，並以其時土地公告現值之乘積比率，計算
          出回饋金之數額；而山坡地開發利用行為，亦必然開
          挖整地，改變其時原地形地貌。至於是否破壞森林、
          原生表土，則與山坡地開發利用回饋金之繳交並無關
          。
        (3)查水土保持法第12條：「山坡地或森林區內應先擬具
          水土保持計畫、送請主管機關核定之從事行為」，並
          予分項分款詳細敘述；惟「破壞原生表土」並未涵括
          在內。且所謂「原生表土」之定義，亦未見任何法令
          有所明文規範，故關於原告「破壞原生表土」之見解
          ，恐係認山坡地開發利用回饋金繳交辦法源於母法「
          森林法」，而誤以為本回饋金「須」為破壞森林、原
          生表土所衍生之保育工作籌措金。按森林法第48條之
          1規定，造林基金總共有7項來源，而山坡地開發利用
          回饋金僅是7項來源之一，其中尚有「水權費」提撥
          、「水資源開發計畫工程費」提撥、政府預算、捐贈
          等等，其並非均與「破壞森林、原生表土」有關，故
          似「破壞森林、原生表土」為山坡地開發利用回饋金
          收繳之限制標的，應與法條明文規範有所出入。是被
          告據之核定繳交山坡地開發利用回饋金之處分，並無
          違誤。
        (4)山坡地開發利用者繳交回饋金祇係森林法第48條之1
          第1 項規定政府應設置造林基金來源之一，亦即山坡
          地若有被開發利用，開發利用者即需繳交回饋金，作
          為造林基金來源之一，與山坡地是否破壞森林、原生
          表土等行為無關；又行政院農業委員會94年3月4日函
          釋內容，應有牴觸法律授權所制定「水土保持計劃審
          核監督辦法」第4條第1項規定，應屬無效，刻由該會
          檢討中。尤其本件水土保持計畫亦不符上揭函釋所規
          定免擬具水土保持計畫之要求，原告一再闡述回饋金
          之繳交，應係在第一次破壞山坡地原生表土之開發行
          為時繳交之，並無理由。
      2.原告開發建築用地，依水土保持法第12條第1項第4款規
        定須擬具水土保持計畫，並非免予擬具，且本案係依據
        水土保持法第12條所擬具水土保持計畫送審之案件：
        (1)按水土保持法第12條第1項第4款：「水土保持義務人
          於山坡地或森林區內從事下列行為，應先擬具水土保
          持計畫，送請主管機關核定……：（四）開發建築用
          地……或其他開挖整地」、第14條之1 ：「依第12條
          規定擬具水土保持計畫……，其內容、申請程序、實
          監督、水土保持施工許可證之發給與廢止、核定施工
          之期限、開工之申報、完工之申報、完工證明書之發
          給及水土保持計畫之變更等事項之辦法，由中央主管
          機關定之」（附件2 ）；次按水土保持計畫審核監督
          辦法第1 條：「本辦法依水土保持法（以下簡稱本法
          ）第14條之1第2項規定訂定之」、第4 條「水土保持
          義務人有下列情形一，免擬具水土保持計畫……送請
          主管機關審核：一、實施農業經營所需之開挖植穴、
          中耕除草等作業。二、經營農場或其他農業經營需要
          園內道或作業道，路基寬度未滿4公尺且長度1百公尺
          以下者。三、其他因農業經營需要，依水土保持技術
          規範實施水土保持處理與維護者。前項第2款及第3款
          行為，仍應向當地主管機關或中央主管機屬水土保持
          機關申請同意後始得施工，並接受監督與指導」（附
          件3）等規定。
        (2)查原告就系爭土地係申請建築開發利用，依水土保持
          法第14條之1第2項所訂定「水土保持計畫審核監督辦
          法」第4條第1項各款規定，並不符免擬具水土保持計
          畫之要件；且依水土保持法第12條第1項第4款規定，
          自應先擬具水土保持計畫向被告所屬產業發展局（前
          身為建設局）第四科核定，並非免擬具水土保持計畫
          ，應無疑義。
        (3)依據原告所擬具之水土保持計畫核定本之第1 章內容
          ，清楚載稱：茲依據農委會92年8 月所修正頒佈之「
          水土保持技術規範」以及93年8 月之「水土保持計畫
          審核監督辦法」編製水土保持計劃。
      3.原告依「山坡地建築管理辦法」第4 條規定，申請建築
        執照及雜項執照時，亦須檢附水土保持計畫核定證明文
        件或免擬具水土保持計畫之證明文件供審查，而上揭計
        畫即係依水土保持法第12條第1項、第2項所規定應先擬
        具水土保持計畫送核，在未經被告所屬產業發展局核定
        前，被告所屬都市發展局不得逕行核發開發或利用之許
        可，並非該辦法另有制定擬具水土保持計畫之法律依據
        ：
        (1)按中央法規標準法第16條：「法規對其他法規所規定
          之同一事項而為特別之規定者，應優先適用之」。次
          按水土保持法第1條第2款：「水土保持，依本法之規
          定；本法未規定者適用其他法律之規定」、第12條第
          2 項：「前項水土保持計畫未經主管機關核定前，目
          的事業主管機關不得逕予核發開發或利用之許可」（
          附件2）。再按建築法第97條之1：「山坡地建築之審
          查許可、施工管理及使用管理等規定之辦法，由中央
          主管建築機關定之」。復按「山坡地建築管理辦法」
          第1條：「本辦法係依建築法第97條之1規定之」，第
          4條：「起造人申請雜項執照，應檢附下列文件：一
          、申請書。二、土地權利證明文件。三、工程圖權及
          說明書。四、水土保持計畫核定證明文件或免擬具水
          土保持計畫之證明文件。五、依環境影響評估法相關
          規定應實施環境影響評估者，檢附審查通過之文件」
          （附件4 ）臺北市山坡地開發建築要點第12點：「山
          坡地之開發建築，除應依本要點之規定辦理外，並應
          依建築技術規則，山坡地開發建築管理辦法、環境影
          響評估法、水土保持法、山坡地保育利用條例及臺北
          市土地使用分區管制規則等相關規定辦理」（附件5
          ）等規定。且水土保持法係水土保持專業之「特別法
          」，而建築法則屬「普通法」，山坡地建築管理辦法
          係依建築法第97條之1而來，依中央法規標準法第16
          條規定，故該辦法第4條第4款所規定水土保持計畫核
          定或免擬具水土保持計畫，即係依據水土保持法之規
          定而產生，仍應屬水土保持法之相關規範內容。
        (2)查原告依「山坡地建築管理辦法」第4 條規定，向臺
          北市政府所屬都市發展局（前身即工務局）建築管理
          處申請雜項執照時，亦須一併檢附水土保持計畫核定
          之證明文件供審查；若原告未檢附上揭計畫核定之證
          明文件，依水土保持法第12條第2 項規定，被告所屬
          都市發展局建築管理處即不得核發開發或利用之許可
          ；且原告於93年11月19日提出，經被告於93年12月21
          日核定之「水土保持計畫」第一章「計畫目的」亦載
          ：「由於擬興建大樓之基地位於山坡地範圍內，為避
          免開發行為造成環境破壞、水土流失等災害，茲依據
          農委會92年8 月所修正頒佈之『水土保持技術規範』
          以及93年8 月之『水土保持計畫審核監督辦法』編製
          水土保持計畫，作為本開發案水土保持工作之依據，
          期能於開發過程中及開發完成後對環境的衝擊減至最
          低程度。」（被證1 ）；故上揭計畫即係依水土保持
          法第12條第1 項所規定水土保持義務人於山坡內從事
          開發建築用地之行為，應先擬具水土保持計畫，送請
          臺北市政府所屬產業發展局（前身即建設局）第四科
          核定，並非該辦法所另行制定其他法律規定須由原告
          提出水土保持計畫核定之證明文件。
      4.水土保持主管機關判定山坡地開發利用者是否具有免擬
        具水土保持計畫之條件，仍須有審查、判定之標準作業
        流程。而本件原告即未為免擬具水土保持計畫之申請，
        而係依水土保持法第12條規定提出申請；況且原告亦不
        符免擬具之要件，故須繳交回饋金：
        (1)查山坡地開發利用者申請免擬具水土保持計畫之證明
          文件，仍須經水土保持主管機關之審核、判定，並核
          給免擬具之證明文件，始可謂該案件係屬「免擬具水
          土保持計畫之案件」；故被告即有制定一套標準作業
          流程，即「臺北市水土保持申報完全手冊」之「6.免
          擬具水保行政查核備忘錄版本」二、（三）記載：「
          申請純屬建築行為，若對於2 戶以上之申請案件，除
          建築物本件之外，於申請基地建築範圍內另興建排水
          設施、聯絡通道等其他設施，係涉及『其他開挖整地
          行為要件』之認定，請參考檢95年11月30日農授水保
          字第0951844258號函及相關規定，並依具體個案，而
          為合義務性之裁量（96.7.9）」（被證2 ）；且上揭
          免擬具之申請，均須檢附水保技師、建築師共同簽證
          之「免擬具簽水土保持計畫簽證說明書」（須含設施
          說明、水理檢算等）提出申請（被證3 ），經被告所
          屬產業發展局審核，判定，經核定後始可發給免擬具
          之證明文件。
        (2)然本件原告並無「免擬具水土保計畫之證明文件」，
          祇有提出水土保持計畫送審之核定結果（被證1 ）；
          且依原告所提水土保持計畫尚有擋土牆設施、滯洪沈
          砂池，而有涉及本件建築以外之其他開挖整地行為；
          再依其剖面圖，其地形亦有相當坡度，並非平坦，故
          整地後亦已變更原地形地貌，故亦不應符合「免擬具
          水土保持計畫」之申請要件，足見原告並未提出免擬
          具水土保持計畫之申請，更遑論有免擬具之證明文件
          ；而係依水土保持法第12條規定擬具水土保計畫送審
          ，並取得核定，自有符合山坡地開發利用繳交回饋金
          辦法規定，自應繳交回饋金，應無疑義。
      5.行政院農業委員會94年3月4日函釋內容，應有牴觸法律
        授權所制定「水土保持計畫審核監督辦法」第4條第1項
        規定，應屬無效，故刻由該會檢討辦理中。尤其本件水
        土保持計畫亦不符上揭函釋所規定免擬具水土保持計畫
        之要件：
        (1)行政院農業委員會94年3月4日水保字第0941803754號
          雖有函釋：「建築執照申請案（含雜項執照、建造執
          照），如僅為建築物挖掘基礎（或地下室）、建築物
          基礎（或地下室）開挖所施作之擋土安全措施、擋土
          設施與建築物合體連結等之建築行為，而不另涉及其
          他開挖整地行為者，免擬具水土保持計畫」；惟上揭
          函釋應有牴觸依水土保持法第14條之1第2項之法律授
          權所制定「水土保持計畫審核監督辦法」第4條之規
          定，依中央法規標準法第11條「命令不得抵觸憲法或
          法律」之法理，且依法規命令之位階應較函釋效力為
          高，而屬無效；故上揭函釋應有逾越法律授權所為解
          釋而無效，目前刻在該會檢討辦理中；若被告一有該
          會之檢討結果，容後再向鈞院陳報。
        (2)尤其原告既開發系爭土地為建築使用所提水土保持計
          畫（被證1 ），並非僅限上揭函釋所示建築物挖掘基
          礎（或地下室）等建築行為，仍有擋土牆設施、滯洪
          沈砂池，而有涉及本件建築以外之其他開挖整地行為
          ；且依其剖面圖，其地形亦有相當坡度，並非平坦，
          故整地後亦已變更原地形地貌，有如前述，亦有另涉
          及其他開挖整地行為，故須向被告所屬產業發展局提
          出水土保持計畫供審查核定，故原告依上揭辦法自應
          繳交回饋金，至為明確。
      6.本件回饋金之課徵有法源依據：
        (1)「山坡地開發利用回饋金繳交辦法」係依「森林法」
          第48條之1規定制定發布，且迄今並未廢止；第3條亦
          規定山坡地開發利用係指水土保持法施行細則第8 條
          第1項規定；而上揭條文雖於93年8月31日發布刪除，
          惟其理由祇係上揭條文已移至水土保持法第12條第1
          項，故其後自應適用「水土保持法第12條第1 項」之
          規定：
          查「山坡地開發利用回饋金繳交辦法」依其第1條
            即明載係依「森林法第48條第2項規定訂定」為其
            法源依據。
          同法第3 條規定山坡地開發利用係指「水土保持法
            施行細則」第8條第1項各款之行為，雖該條文於93
            年8 月31日由行政院農業委員會發布刪除，惟依其
            93年8 月31日農授水保字第0931842787號函附「水
            土保持法施行細則部分條文修正總說明」之「二、
            現行條文…第8條…已分別移列至本法…第12 條第
            1項…爰予刪除」，且其「對照表」之說明欄「一
            、本條刪除。二、本法第12條第1 項已明定應擬具
            水土保持計畫送核之種類，現行條文第1 項即無須
            規範，故而第2項規定亦失其附麗，均予刪除。」
            而將水土保持法施行細則第8 條刪除，並非廢止，
            而係移至母法「水土保持法」第12條第1 項，故上
            揭辦法第3條所指「水土保持法施行細則」第8條即
            係指水土保持法第12條第1項。因此第3條規定「山
            坡地開發利用」係指依「水土保持法施行細則」第
            8 條之各款行為雖經刪除；惟依其刪除理由，係因
            上揭條文已移至「水土保持法第12條第1 項」，故
            應適用「水土保持法」第12條第1 項各款之行為，
            應無疑義。
        (2)原告就系爭土地係申請建築執照，即屬「開發建築用
          地」，亦必然須「開挖整地」並「破壞原地形地貌」
          ，因此須提出「水土保持計畫」送請主管機關核定，
          故屬水土保持法第12條第1項第4款之行為：
          按水土保持法第12條第2 項「前項水土保持計畫未
            經主管機關核定前，各目的事業主管機關不得逕行
            核發開發或利用許可」，依上觀之，建築主管機關
            核發「開發建築用地」之開發利用許可，即係建築
            主管機關核發其建造執照及雜項執照後始能開發、
            利用；若未取得上揭執照，又如何開發利用？故原
            告所提「水土保持計畫」經主管機關即被告所屬建
            設局第四科於93年12月21日核定後，建築主管機關
            即被告所屬工務局建築管理處始能核發建造執照，
            即屬水土保持法第12條第2項所示各目的事業主管
            機關核發或利用之許可，應無疑義。
          又本件原告既係「開發建築用地」，須「開挖整地
            」而有改變原地形地貌，即屬水土保持法第12條第
            1項第4款之行為；且原告亦因此提出「水土保持計
            畫」供被告所屬建設局第四科核定，又豈係原告所
            謂「保持原地形地貌且未涉及任何開挖整地」之行
            為？尤其原告係就系爭土地向被告所屬工務局建築
            管理處申請施作地上五層、地下一層之新建大樓新
            建工程建造執照及雜項執照之開發利用許可，亦必
            然有所「開挖整地」，始能建造地上五層、地下一
            層之新建建物，而有變更原地形地貌，並非利用原
            有地基整建。
          原告就台北市○○區○○段126、127、160、161、
            162 地號土地（下稱系爭土地）為建築開發利用，
            向被告所屬工務局建築管理處申請建築執照之開發
            利用許可；惟因系爭土地係依水土保持法第3 條第
            3 款規定，被告經行政院同意其所報為山坡地，且
            公告為山坡地，故依同法第12條第1項第4款「開發
            建築用地…或其他開挖整地」規定，應先擬具「水
            土保持計畫」送請主管機關核定，亦因此原告於93
            年7月28日提送「水土保持計畫」予被告所屬建設
            局第四科審查，且該科依同法第12條第2 項規定，
            亦於93年12月21日核定；故被告所屬建設局第三科
            即依行政院農業委員會所據森林法第48條之1 法律
            授權所制定「山坡地開發利用回饋金繳交辦法」及
            該辦法第5條第3項規定公告「乘積比率」有關「開
            發建築者」之部分，請求原告繳交系爭回饋金，乃
            依法有據。
      7.原告就系爭土地係申請新建「地上五層、地下一層之新
        建大樓」，即屬「開發建築用地」，亦必然為「開挖整
        地」並「破壞原地形地貌」，因此須提出「水土保持計
        畫」送請主管機關核定，故屬水土保持法第12 條第1項
        第4 款之行為，被告依山坡地開發利用回饋金繳交辦法
        規定請求原告繳交系爭回饋金，依法有據：
        (1)按水土保持法第12條第1 項「為水土保持義務人於山
          坡地或森林區內從下列行為，應先擬具水土保持計畫
          送請主管機關核定：……四、開發建築用地……或其
          他開挖整地」、同條第2 項「前項水土保持計畫未經
          主管機關核定前，各目的事業主管機關不得逕行核發
          開發或利用之許可」等規定，亦即第12條第1、2項則
          係規定水土保持義務人於山坡地或森林區從事開發建
          築用地或其他開挖整地等行為，應先擬具「水土保持
          計畫」，送請主管機關核定，且上揭水土保持計畫須
          經主管機關核定後，各目的事業主管機關始得核發開
          發或利用之許可，合先敘明。
        (2)查被告就系爭土地為建築開發利用，向被告所屬都市
          發展局（其前身為工務局）申請建築執照之開發利用
          許可；惟因系爭土地係依水土保持法第3條第3款規定
          ，係屬山坡地，故依同法第12條第1項第4款「開發建
          築用地」規定，應先擬具「水土保持計畫」送請主管
          機關核定，亦因此原告委由水土保持技師余濬於93年
          11月19日提送「水土保持計畫」（被證1 ）予被告所
          屬產業發展局（其前身為建設局）委託台北市水利技
          師公會審查，該公會審查後建議准予通過，故被告所
          屬產業發展局於93年12月21日及94年9 月15日准予核
          定。又被告所屬都市發展局處因有上揭核定，核發系
          爭土地94建字第0088號建造執照之開發利用許可；故
          被告即依行政院農業委員會所據森林法第48條之1 法
          律授權所制定「山坡地開發利用回饋金繳交辦法」及
          依該辦法第5條第3項規定公告「乘積比率」有關「開
          發建築者」之部分，請求原告繳交系爭回饋金，乃依
          法有據。
      8.系爭地號雖位市地重劃範圍內，但該地亦位於行政院核
        定公告之山坡地範圍內，原告之開發利用行為屬山坡地
        開發利用回饋金繳交辦法第3 條規定需擬具水土保持保
        持計畫之行為，原告即為首揭辦法第4 條規定之山坡地
        開發利用回饋金之繳交義務人。次據「『有下列情形之
        一者，視同已繳交本回饋金：1.依促進產業升級條例辦
        理土地捐贈國有或繳交回饋金者。2.依森林法第48條之
        一第1項第1款、第4 款提撥造林基金者。』山坡地開發
        利用回饋金繳交辦法第8 條定有明文，故除此二款情形
        外，其餘應非屬該條所稱已繳交回饋金之情形，而本案
        原告所稱系爭土地經市地重劃情形實不符第8 條所指已
        繳交回饋金之情形」，被告按經核准開發面積及公告土
        地現值，並依首揭規定核算回饋金為新台幣21,394,530
        元整（3961.95平方公尺×45,000元/平方公尺×12%=21
        ,394,530元）之處分，要無違誤。
      9.對最高行政法院97年度判字第719號判決表示意見如下
        ：
        (1)「山坡地開發利用者繳交回饋金」祇係森林法第48條
          之1第1項規定政府應設置造林基金來源之一，亦即山
          坡地若有被開發利用，開發利用者即需繳交回饋金，
          作為造林基金來源之一，與山坡地是否破壞森林、原
          生表土等行為無關。
        (2)行政院農業委員會94年3月4日函釋內容，已牴觸法律
          授權所制定「水土保持計畫審核監督辦法」第41條第
          1 項規定，應屬無效，刻由該會檢討中。尤其本件水
          土保持計畫亦不符上揭函釋所規定免擬具水土保持計
          畫之要件。
      10.原告依回饋金課徵之立法目的，及相關規定，需繳納回
        饋金。
        (1)系爭回饋金之性質森林法第48條之1第1項第2 款規定
          ：「為獎勵私人或團體長期造林，政府應設置造林基
          金；其基金來源如下：…」，另森林法第1 條規定：
          「為保育森林資源，發揮森林公益及經濟效用，制定
          本法。」；其次，89年5 月18日發布之造林基金收支
          保管及運用辦法更明文揭示系爭回饋金之專款專用原
          則。故依據前揭規定可知，森林法第48條之1第1項第
          2 款回饋金設置之目的係為了特定任務之財政需要，
          課徵對象與山坡地保育工作均有特殊法律上關連，所
          課徵的金錢被用來設置造林基金，從事造林工作之補
          助與獎勵，又為避免回饋金之課徵失卻其法正當性，
          造林基金採取專款專用之運用模式。綜上所述，系爭
          回饋金係屬公法上金錢給付之一，並非為滿足一般之
          國家財政需要，而是為了特定任務之財政需要，對於
          特定群體的國民所課徵之負擔，其收入流入特別基金
          ，而不流入公共預算中，因此，其性質應可歸類為「
          特別公課」。
        (2)系爭回饋金課徵之立法目的係基於污染者付費原則，
          與藉此達成行為制約之功能，減少對山林之破壞，系
          爭回饋金所追求之立法目的，主要可區分為下列二項
          ：
          經費籌措：為推動國家造林計畫，擴大種植樹木面
            積等措施，因政府預算不足支應，故行政院農委會
            便計畫修訂森林法，作為設立造林基金、籌措長期
            財源之法令依據，森林法第48條之1 當初之立法背
            景，係為支應政府長期造林與保護森林之經費需求
            ，行政院農委會始提議修正森林法，因此系爭回饋
            金之課徵有籌措經費之財政目的。
          行為誘導：因直接管制措施欠缺經濟效益，具誘導
            性功能之特別公課因此因運而生，其係透過金錢給
            付義務所產生之誘導，基於財產權之負擔對人民之
            行為加以建議，希望污染者為避免此一公課義務而
            採取能改善環境之措施。就系爭山坡地開發回饋金
            而言，森林法第48條之1設置回饋金之立法目的係
            在於抑制山坡地發之速度，藉此種付費制度達成行
            為制約之功能，同時以此回饋金獎勵長期造林，藉
            以減緩經濟發展與環境保護之衝突。
        (3)對已開發之建築基地申請建造執照或重新改建者，仍
          屬森林法第48條之1第1項第2 款所稱之「山坡地開發
          利用者」。對於何謂森林法第48條之1第2款所稱之「
          山坡地開發利用者」，森林法並無明確定義，而山坡
          地開發利用回饋金繳交辦法第3 條規定：「本辦法所
          稱山坡地開發利用，指依水土保持法第12條第1 項及
          第4 項所定，應先擬具水土保持計畫或簡易水土保持
          申報書之水土保持義務人」。依此，「山坡地之開發
          利者」是否包含初次開發與開發後申請建造執照或重
          新改建之利用行為？原告認為系爭土地已完成開發為
          建地，申請建照或重新改建之利用行為不包括在內，
          惟被告認為己開發之建築基地申請建造執照或重新改
          建之利用行為仍包括在內。理由：
          從相關法令之條文文字作文義解釋，並無將開發申
            請建造執照或重新改建之利用行為排除於課徵對象
            外之根據，所謂「山坡地之開發利用者」，應同時
            包括對「尚未」與「業經」開發利用之山坡地加以
            開發利用者而言。
          若僅對初次開發山坡地之利用者課徵回饋金，顯有
            可能產生「繳費之後即可盡情污染」之誤解，不利
            山坡地開發行為之抑止。
          若僅對初次開發者課徵回饋金，目前依法可供開發
            之山坡地多屬業經開發利用者，將可能減少甚多造
            林基金財源之籌措，與森林法設置造林基金之立法
            目的不符。
          再者，開發後申請建造執照或重新改建者亦不得謂
            非係對山坡地二次傷害之行為，課予其回饋金之負
            擔應符合污染者付費原則，亦有助於抑制山坡地之
            持續開發。
        (4)本件原告公司申請建築執照之系爭土地，雖經被告所
          屬地政處土地開發總隊前身台北市土地重劃大隊辦理
          「木柵二期重劃」，但依上說明，原告仍屬「山坡地
          之開發利用者」，仍需繳納回饋金。
        (5)檢呈台北市政府地政處土地開發總隊函影本一份、台
          北市政府93年12月1日府建五字第09315365501號公告
          （含附件）影本一份。證明系爭土地係經公告之「山
          坡地」。
      11.本件回饋金之課徵有法源依據：
        (1)按「（第1項）為獎勵私人或團體長期造林，政府應
          設置造林基金；其基金來源如下：……二、山坡地開
          發利用者繳交之回饋金。（第2項）前項…第2款回饋
          金應於核發山坡地開發利用許可時通知繳交，其繳交
          義務人、計算方式、繳交時間、期限與程序及其他應
          遵守事項之辦法，由中央主管機關擬訂，報請行政院
          核定之。」森林法第48條之1第1項及第2 項定有明文
          。又山坡地開發利用回饋金繳交辦法第1 條規定：「
          本辦法依森林法第48條之1第2項規定訂定之。」第3
          條規定：「本辦法所稱山坡地開發利用，指依水土保
          持法施行細則第8條第1項規定各款，須擬具水土保持
          計畫之土地開發、經營或使用行為。」（嗣因水土保
          持法第12條於92年12月17日修正公布，納入同法施行
          細則第8條之規定，同法施行細則第8條遂於93年8 月
          31日修正刪除，本條於96年3月1日修正時配合修正為
          「本辦法所稱山坡地開發利用，指水土保持法第12條
          第1項及第4項所定，應先擬具水土保持計畫或簡易水
          土保持申報書之行為。」）
        (2)依森林法第48條之1第1項及第2 項及山坡地開發利用
          回饋金繳交辦法第1條、第3條至第6 條規定觀之，森
          林法係規定「山坡地」開發利用須繳交回饋金，既不
          稱「林地」而稱「山坡地」，自係以水土保持法所稱
          之山坡地範圍為適用對象。山坡地開發利用回饋金繳
          交辦法係主管機關行政院農業委員會根據森林法第48
          條之1 授權訂定，為對於具有特定關係（山坡地開發
          利用關係）之國民所課徵之公法上負擔，關於回饋金
          繳交義務人、計算方式、繳交時間、期限與程序及其
          他應遵守事項所為細節性、技術性之統一規定，經核
          並未逾越母法之授權範圍。查系爭土地係經台北市政
          府以93年12月1日府建五字第09315365501號公告為水
          土保持法所稱之「山坡地」，有上開公告及行政院93
          年10月18日院臺農字第0930047451號函等文件附卷足
          稽，系爭土地既為法定山坡地，其申請開發利用，即
          為依森林法第48條之1第1項第2 款規定「山坡地開發
          利用者」，應繳交回饋金，此與土地使用分區是否編
          定為都市計畫區內住宅區土地無關，亦與開發利用者
          是否受益無關。
        (3)原告辦理系爭土地之新建工程，位於山坡地範圍內，
          為避免開發行為造成環境破壞、水土流失等災害，依
          據農委會92年8 月所修正頒佈之「水土保持技術規範
          」以及93年8 月之「水土保持計畫審核監督辦法」編
          製水土保持計畫，作為開發水土保持工作之依據，有
          原告93年11月19日提出之水土保持計畫書一、計畫目
          的可參。被告依山坡地開發利用回饋金繳交辦法相關
          規定，核算本件回饋金數額並命原告繳交，洵無不合
          。
        (4)鈞院97年度訴字第1504號、最高行政法院97年度判字
          第659號、98年度判字第44號判決，理由均認同此旨
          ，而為課徵回饋金機關勝訴之判決（被證4）。
      12.最高行政法院98年度判字第44號判決，對於該案原判決
        （鈞院94年度訴字第945 號）對山坡地開發利用回饋金
        性質之認定依據及理由之論述，並無違誤，且無判決不
        備理由之違法；又認回饋金繳交辦法第3 條所依據之水
        土保持法施行細則第8 條雖經刪除，惟該條規定於刪除
        前已移列於水土保持法第12條第1 項規定，該修正乃為
        符合法律保留原則，山坡地開發利用回饋金繳交辦法第
        3條之規定並不因此而受影響，原判決並無適用法規不
        當之違法。該判決理由內，有下列與本件情形相同者，
        足供本件參酌：
        (1)回饋金繳交辦法係行政機關基於法律授權所訂定之法
          規命令，有關「山坡地開發利用」之回饋金繳交義務
          人「計算方式」、「繳交時間」、「期限」與「程序
          」及「其他應遵行事項」等辦法，其係基於法律授權
          發布之命令，符合具體明確之條件，並未逾越法律授
          權之範圍與立法精神。而依回饋金繳交辦法第5條第3
          項及森林法第2條規定，主管機關依繳交義務人開發
          利用程度之各種類別，及各種類別開發利用所核定水
          土保持計畫時之開發面積與其當期公告土地現值之乘
          積，並於92年8月8日、府建三字第092114929601號公
          告「山坡地開發利用繳交回饋金之乘積比率」，自屬
          依法有據。
        (2)水土保持法施行細則第8條雖於90年8月31日刪除，惟
          依90年8月31日農授水保字第0931842787號函附「水
          土保持法施行細則部分條文修正總說明」，可知該刪
          除條文已移至水土保持法第12條第1項規定，則依中
          央法規標準法第17條規定即應適用或準用修正後之法
          規。
        (3)系爭土地雖已因重劃而改變原有地形、地貌，但上訴
          人本次所提水土保持計畫，仍屬「申請山坡地之開發
          利用許可」。而山坡地開發利用者祇要一提出山坡地
          「開挖整地」之「水土保持計畫」或以「簡易水土保
          持申報書」代替且經核定，即屬山坡地之「開發利用
          許可」，該次從事開發者，須就該次開發山坡地之行
          為，繳交山坡地開發利用之「回饋金」，與「前次開
          發者有無繳納回饋金」本無相干。
        (4)至被上訴人於81年間因市地重劃而開發系爭山坡地時
          （本件施工時間為78年8月1日至80年12月24日），是
          否應繳納回饋金，與本次開發山坡地應繳納之回饋金
          無涉，更何況系爭土地於81年間市地重劃時，森林法
          尚未增訂第48條之1 規定，其時亦無繳交回饋金之規
          定。
        (5)回饋金之性質係透過造林措施加強山坡地生態維護，
          其與工程受益費、都市建設捐等費用，收繳目的及計
          算基準有所不同，無重覆收繳之問題。
      13.最高行政法院97年度判字第659號判決，對於原判決（
        鈞院94年度訴字第3288號）對山坡地開發用利用回饋金
        性質之認定依據及理由之論述，並無違誤，且無判決不
        備理由之違法。該判決理由內，有下列與本件情形相同
        者，亦足供本件參酌：
        (1)按系爭土地為法定山坡地，其開發利用，即為依森林
          法第48條之1第1項第2款規定「山坡地開發利用者」
          ，應繳交回饋金，此與土地使用分區是否編定為都市
          計畫區內「住宅區」土地無關。
        (2)行政院農業委員會94年3月14日林造字第0941605174
          號函釋，係闡明森林法第48條之1第1項、第2項及山
          坡地開發利用回饋金繳交辦法規定之原意，核與立法
          意旨無違，亦足資參照。
      14.本件核准開挖整地面積為3961.95 平方公尺，土地公告
        現值為45,000 元/平方公尺，依「山坡地開發利用回饋
        金繳交辦法第3條、第5條、第6 條規定」，及台北市山
        坡地開發利用繳交回饋金之乘積比例「開發利用程序類
        別為開發建築者，其計算回饋金之乘積比例為12% 」之
        規定，核算本件回饋金為21,394,530元並無不合。原告
        主張依農委會94年3月14日農授水保字第0941803754 號
        函釋，認建物周邊開挖整地面積僅為405.6 平方公尺，
        回饋金應為2,910,240元云云，並非可採，理由如下：
        (1)本件核准開挖土地雖經台北市政府地政處土地開發總
          隊前身台北市土地重劃大隊辦理重劃，實施整工程、
          護坡工程、排水工程、道路工程等，但從原告提出之
          水土保持計畫書所附圖5-3整地平面配置圖、圖5-4開
          挖整地縱、橫斷面剖面圖（一）（二）（三）（四）
          可知本件核准開挖土地仍係坡地，為建築物挖掘基礎
          （或地下室）、建築物基礎（地下室）時尚需整地後
          再開挖，且其餘周邊土地均需開挖整地，故與農委會
          上開函釋之情形不合。
        (2)次按農委會97年12月17日農授水保字第0971852227號
          函覆鈞院（97年訴字第01504號）說明二、三明載：
          「查適用本會94年3月14日農授水保字第09411803754
          號函，而認定純屬建築行為，免依水土保持法第12條
          擬具水土保持計畫，應同時符合以下二條件：（一）
          山坡地或森林區內建築執照申請案（含雜項執照、建
          照執照），如僅為建築物挖掘基礎（或地下室）、建
          築物基礎（或地下室）開挖所施作擋土安全措施、擋
          土設施與建築物有合體連結等建築行為。（二）除前
          項建築行為，不另涉及其他開挖整地行為者」、「本
          案水土保持計畫（第一次變更）之內容，無前開本會
          函之適用。其理由如下：（一）依第一章計畫目的（
          P.1-1）所載，主要變更內容為『調整滯沈砂池位置
          、形狀以及尺寸、排水溝位置以及長度以及部分排樁
          擋土牆尺寸』，先予敘明。（二）比對變更前、後之
          整地剖面圖（一）、（二），擋土安全措施（排樁式
          擋土牆）皆獨立施作，而未與建築物有合體連結之建
          築行為。（三）比對變更前、後之土地使用計畫圖（
          圖案3-1），本案建築物基礎範圍外，另皆有設置DP1
          滯洪沈砂池1座（由矩形變更梯形）、排水溝（編號
          ：a1、a1-1、a2、a3、a4、a5；總長度由233.6公尺
          變更為219公尺），且有設置平台、階梯及行動不便
          者坡道等其他開挖整地行為。」（被證5）。本件依
          原告提出之水土保持計畫之內容，除本案建築物基礎
          範圍外，尚有「擋土設施」、「滯洪沉砂池」等獨立
          開挖整地行為，因此本件亦無原告主張上開農委會函
          之適用。
      15.依原告水土保持計畫書第2頁及第3頁所載：
        (1)依「山坡地開發利用回饋金繳交辦法」第5 條規定：
          「回饋金之計算方式，應依其開發利用程度之類別，
          以水土保持主管機關核定水土保持計畫或簡易水土保
          持申報書之計畫面積與其當期公告土地現值乘積百分
          之6 至百分之20計算。」，而「計算面積」之定義，
          依行政院農業委員會96年5月17日農林務字第0961653
          927 號函釋略以：「…本辦法第5條第1項所稱水土保
          持之「計畫面積」，係指該計畫格式（二）計畫範圍
          之面積…」。本案計畫範圍即土地使用計畫表所示「
          基地使用面積」3961.95平方公尺。
        (2)依建築技術規則建築設計施工編第1條第3款略以：「
          建築面積：建築物外牆中心線或其代替柱中心線以內
          之最大水平投影面積。」本案土地使用計畫表所示「
          建築面積1081.61㎡ 」，係指依台北市土地使用分區
          管制規則第10條規定「住二」之法定建蔽率為35.00%
          ，然本件使用之建蔽率為27.29%，換算其建築面積為
          1081.61㎡（計算式：3961.95㎡×27.29%=1081.61㎡
          ）。
        (3)依原告提出之水土保持計畫書：基地現有地形最高
          點為GL43.31公尺，最低點為GL31.19公尺，最大地表
          高差12.12公尺，地表大致由東北向西南傾斜（第9頁
          ）。本基地申請開發面積為3961.95㎡ ，開發後建
          築為三棟地上五層、地下一層之新建大樓（建築面積
          1081.61㎡ ）（第22頁）。本基地為達開發經濟之
          原則，整地工程儘量配合地形地貌，依現有地勢地形
          築成各建築基地，並施以施作植生綠化以減少風化及
          逕流沖蝕，而達坡面保護之效果（第22頁）。可知整
          個計畫範圍,包括建築面積1081.61㎡外，於建築物四
          周尚有水土保持挖方面積37.8㎡、填方面積367.8㎡
          （第24、25頁）及其他植生綠化之面積，全部均屬「
          開挖整地」之面積，即本件實際開挖整地面積為3961
          .95㎡。
    理  由
一、按森林法第48條之1 第1 項及第2 項規定：「為獎勵私人或
    團體長期造林，政府應設置造林基金；其基金來源如下：…
    …二、山坡地開發利用者繳交之回饋金。前項……第二款回
    饋金應於核發山坡地開發利用許可時通知繳交，其繳交義務
    人、計算方式、繳交時間、期限與程序及其他應遵守事項之
    辦法，由中央主管機關擬訂，報請行政院核定之。」、山坡
    地開發利用回饋金繳交辦法第2 條規定：「本辦法所稱山坡
    地，指水土保持法第三條第三款所定之山坡地。」、第3 條
    規定：「本辦法所稱山坡地開發利用，指依水土保持法第12
    條第1 項及第4 項所定，應先擬具水土保持計畫或簡易水土
    保持申報書之行為。」、第4 條規定：「山坡地開發利用回
    饋金之繳交義務人，為擬具水土保持計畫或簡易水土保持申
    報書之水土保持義務人。」、第5 條第1 項規定：「本回饋
    金之計算方式，應依其開發利用程度之類別，以水土保持主
    管機關核定水土保持計畫或簡易水土保持申報書之計畫面積
    與其當期公告土地現值乘積百分之6 至百分之12計算。」、
    第9 條規定：「本辦法修正施行前受理之案件，依修正施行
    前之規定計算。但修正施行後之規定有利於繳交義務人者，
    依有利於繳交義務人之規定計算。」，又「開發利用程度類
    別為開發建築者，其計算回饋金之乘積比率為12% 」為被告
    92年8 月8 日府建三字第09214929600 號公告之臺北市山坡
    地開發利用繳交回饋金之乘積比率所明定。
二、本件原告就臺北市○○區○○段1小段126、127、160、161
    、1 62地號等5筆山坡地，於93年7月28日擬具水土保持計畫
    ，向被告申准於前揭土地之雜項建築執照，經被告審查通過
    且原告於94年2 月24日領得94建字第0088號建造執照後，被
    告於94年5 月11日以府建三字第09403523500 號函，依山坡
    地開發利用回饋金繳交辦法及其公告之臺北市山坡地開發利
    用繳交回饋金之乘積比率規定核算，原告需繳交山坡地開發
    利用回饋金為21,349,530元。原告不服，提起訴願遭駁回各
    情，有水土保持計畫書、水土保持計畫委託審查紀錄、審查
    結論、水土保持計畫檢核表、被告93年12月21日府建四字第
    09315388800 號函、被告94年5 月11日府建三字第09403523
    500 號函、訴願決定書等附原處分卷及訴願卷內可稽。
三、原告循序起訴意旨略以：山坡地開發利用回饋金繳交辦法第
    4條規定：「山坡地開發利用回饋金之繳交義務人，為前條
    山坡地開發利用之申請人。」；而同法第3條規定：「本辦
    法所稱山坡地開發利用，指依水土保持法施行細則第8條第1
    項規定各款，須擬具水土保持計畫之土地開發、經營或使用
    行為。」。惟該法第3條所依據之水土保持法施行細則第8條
    已於93年8月31日刪除，則何謂「山坡地開發利用行為」，
    已無法律依據可資定義，亦即何種行為可構成「山坡地開發
    利用」行為而須繳交回饋金，該繳交辦法已無規範，基於法
    律保留原則，此回饋金繳交辦法，既係課予人民繳納回饋金
    之義務，何人、何行為屬繳交範圍，自應於該辦法中明確規
    定方得據此課以人民回饋金繳納義務。是以，被告於94年5
    月依山坡地開發利用回饋金繳交辦法課予原告公司繳交回饋
    金義務時，該繳交辦法對何謂「山坡地開發利用」行為既無
    規範，則在主管機關重新就「山坡地開發利用」行為予以擬
    訂範圍前，該繳交辦法實無適用餘地。被告仍執此認定原告
    之行為屬須繳交回饋金之山坡地開發利用行為，顯無法源依
    據；原告於已完成市地重劃之土地上為單純之建築行為，依
    內政部86年12月18日台內營字第8689280號函釋「循市地重
    劃開發之山坡地，業已完成主要計畫及細部計畫，建築用地
    已開發完成，因此再於都市計畫使用分區可供建築之住宅區
    興建建物時，其建築已非依山坡地「申請開發建築用地許可
    」的程序辦理，而得逕行申請雜項執照」可知，已無須依山
    坡地「申請開發建築用地許可」的程序辦理，而得逕行申請
    雜項執照，原告既未破壞原生表土，自已無繳交回饋金之問
    題；又回饋金辦法或水土保持法均係規範破壞原生表土之行
    為，易言之，回饋金之繳交，應係在第一次破壞山坡地原生
    表土之開發行為時繳交之，而本案土地係位於木柵二期重劃
    區，業經被告機關辦理「重劃」，變更原有地形、地貌在案
    ，該重劃區原有地形、地貌在辦理重劃作業同時已辦妥水土
    保持，區域內之公共設施，例如排水系統、電力地下化，自
    來水供應、道路、路燈、植樹、公園、學校等亦已全部完成
    ，是以本案土地已非一般山坡、生地。原告既無破壞原生地
    表之行為，繳交回饋金之目的已無法達成，自無再徵收回饋
    金之必要；縱認定水土保持法施行細則第8條刪除後，可直
    接援引水土保持法第12條規定，然本案與水土保持法第12條
    無關，亦無繳納回饋金之餘地，蓋原告係在原地形地貌已完
    全變更，建築用地已開發完成情況下為系爭建築，並未先申
    請開發許可，故原告擬具水土保持計畫係為向被告申請雜項
    執照與建造執照，與申請開發建築用地許可完全無涉，亦即
    被告於原告「申請建造執照而核可水土保持計畫書」之行為
    ，並非核准開發利用許可，則森林法第48條之1第2項既規定
    回饋金應於核發山坡地開發利用許可時繳交，本案既無須申
    請開發許可，亦無回饋金繳納餘地；本案基地範圍雖共3961
    .95 平方公尺，惟因基地範圍內原有被告機關鋪設之人行步
    道等公共設施，亦有未列入水土保持計畫者（例：與建築共
    構之擋土牆），被告機關遽以全部基地面積3961.95平方公
    尺作為計算回饋金之面積依據，亦有違誤；故而，被告課予
    原告山坡地利用回饋金，實與法律規定不符，原處分及原訴
    願決定認事用法均有違誤，爰請判決撤銷原處分及原訴願決
    定云云。
四、本件兩造之爭點為被告機關依「山坡地開發利用回饋金繳交
    辦法」及該臺北市「山坡地利用繳交回饋金之乘積比率」核
    算原告需繳交山坡地開發利用回饋金為21,349,530元；是否
    適法？原告雖以前情據為爭執，惟查：
（一）按行政院農委會於89年11月30日以（89）農林字第890156
      1620號令訂定發布山坡地開發利用回饋金繳交辦法第1條
      明定「本辦法依森林法第48條之1第2項規定訂定之。」，
      而森林法第48條之1 第2 項規定略以：「前項第1 款．．
      ．；第2 款回饋金應於核發山坡地開發利用許可時通知繳
      交，其繳交義務人、計算方式、繳交時間、期限與程序及
      其他應遵行事項之辦法，由中央主管機關擬訂，報請行政
      院核定之。」可知，山坡地開發利用回饋金繳交辦法係行
      政機關（農委會）基於法律（森林法第48條之1 第2 項）
      授權所訂定之法規命令；故有關「山坡地開發利用」之回
      饋金繳交義務人「計算方式」、「繳交時間」、「期限」
      與「程序」及「其他應遵行事項」等辦法，由農委會擬訂
      ，並報請行政院核定，乃係基於法律授權所發布之命令，
      核屬「特定授權」，揆諸上開授權之目的、範圍及內容，
      並無未符授權必須「具體明確」之條件，且亦無違反法律
      保留原則及公課法定主義，被告機關自得予以適用。又森
      林法第2 條規定：「本法所稱主管機關；在中央為行政院
      農業委員會；在直轄市為直轄市政府，在縣（市）為縣（
      市）政府。」被告為直轄市政府，自屬該法所謂之主管機
      關；另依山坡地開發利用回饋金繳交辦法第5 條第3 項規
      定：「第1 項類別及計算回饋金之乘積比率由主管機關公
      告之。」據此，被告依該辦法第5 條第1 項規定，依繳交
      義務人開發利用程度之各種類別，及各種類別開發利用所
      核定水土保持計劃時之開發面積與其當期公告土地現值之
      乘積，並於92年8 月8 日以府建三字第09214929601 號公
      告「山坡地開發利用繳交回饋金之乘積比率」，自屬有據
      。另因各地之山坡地多寡及開發利用之程度不一，採「因
      地制宜」措施，考量對當地環境之影響，以定其適當比率
      ，自有必要，並未違反上揭辦法按義務人開發山坡地之具
      體情節繳交回饋金之意旨。且上開辦法第5 條第3 項縱未
      規定類別與乘積比率由主管機關公告之，主管機關於執行
      該辦法，徵繳回饋金時，仍須自訂裁量基準，故上開條項
      之規定，亦不生再委任之問題。
（二）依農委會93年8月31日農授水保字第0931842787號函所附
      「水土保持法施行細則部分條文修正總說明」之「．．．
      二現行條文．．．第8條．．．，已分別移列至本法．．
      ．第12條第1項．．．爰予刪除」，且其「對照表」之說
      明欄「一本條刪除。二本法第12條第1項已明定應擬具水
      土保持計畫送核之種類，現行條文第1項即無須規範，故
      而第2 項規定亦失其附麗，均予刪除。」(參本院卷第33
      至37頁) 從而可知，水土保持法施行細則第8 條雖經刪除
      ，惟該條規定之各款行為類型，業已移至母法「水土保持
      法第12條第1 項」，並無「山坡地開發」各款行為實質刪
      除問題，上揭回饋金繳交辦法第3 條所指「水土保持法施
      行細則第8 條」之意旨，即係指修正「水土保持法」第12
      條第1 項，因此回饋金繳交辦法第3 條規定之效力及適用
      ，尚不因水土保持法施行細則第8 條第1 項規定併入母法
      ，而生法令適用之疑義。故原告主張上揭辦法第3 條所依
      據之水土保持法施行細則第8 條已於93年8 月31日刪除，
      則何謂「山坡地開發利用行為」，已無法律依據可資定義
      ，亦即何種行為可構成「山坡地開發利用」行為而須繳交
      回饋金，該繳交辦法已無規範，被告依山坡地開發利用回
      饋金繳交辦法課予原告公司繳交回饋金，顯無法源依據云
      云；尚難採據。
（三）次查山坡地開發利用回饋金繳交辦法第2條、第3條規定，
      山坡地開發利用回饋金之繳交與否，端視其是否為「山坡
      地範圍內之開發利用申請案件」暨案件「須否擬具水土保
      持計畫（或簡易水土保持申報書）」而定，並非僅限於山
      坡地原生地之開發、破壞原地貌山林者，再按水土保持法
      係為實施水、土保持之處理及維護，以保育水土資源，涵
      養水源，減少災害，促進土地合理利用，增進國民福祉所
      制定，有水土保持法第1條可稽。又按該法第3條第3款並
      規定：「山坡地：係指國有林事業區、試驗用林地、保安
      林地，及中央或直轄市主管機關參照自然形勢、行政區域
      或保育、利用之需要，就合於下列情形之一者劃定範圍，
      報請行政院核定公告之公、私有土地：（一）標高在一百
      公尺以上者。（二）標高未滿一百公尺，而其平均坡度在
      百分之五以上者。」足見所謂水土保持法所稱之山坡地，
      不限於林地。舉凡有維護水土保持、保育水土資源必要之
      坡地，亦得經主管機關劃定範圍，公告列入山坡地之範疇
      。森林法第48條之1第1項第2款所謂「山坡地開發利用者
      」繳交之回饋金，其「山坡地」之定義，既係依上開水土
      保持法之規定，而水土保持法所規定之山坡地又不限於林
      地，則所謂「山坡地開發利用者」應繳交回饋金之規定，
      其「山坡地開發利用者」自非僅止對林地之破壞，尚包括
      改變山坡地地貌，為別於自然之「利用」，對原有生態之
      影響，故法條規定「山坡地開發利用者」，而不稱「破壞
      森林者」為回饋金之繳交對象，故其繳交與否，端視其是
      否為「山坡地開發利用者」。本案系爭土地係位於公告之
      山坡地範圍內，此為原告所不爭執，並有行政院農業委員
      會93年10月26日農授水保字第0930150167號函、臺北市政
      府93年12月1日府建五字第09315365501號公告附本院卷內
      可稽。依水土保持法第12條第1項第4款：「水土保持義務
      人於山坡地或森林區內從事下列行為，應先擬具水土保持
      計畫，送請主管機關核定……：（四）開發建築用地……
      或其他開挖整地」、第14條之1：「依第12條規定擬具水
      土保持計畫……，其內容、申請程序、實監督、水土保持
      施工許可證之發給與廢止、核定施工之期限、開工之申報
      、完工之申報、完工證明書之發給及水土保持計畫之變更
      等事項之辦法，由中央主管機關定之」；次按水土保持計
      畫審核監督辦法第1條：「本辦法依水土保持法第14條之1
      第2項規定訂定之」、第4條「水土保持義務人有下列情形
      一，免擬具水土保持計畫……送請主管機關審核：一、實
      施農業經營所需之開挖植穴、中耕除草等作業。二、經營
      農場或其他農業經營需要園內道或作業道，路基寬度未滿
      4公尺且長度1百公尺以下者。三、其他因農業經營需要，
      依水土保持技術規範實施水土保持處理與維護者。前項第
      2款及第3款行為，仍應向當地主管機關或中央主管機屬水
      土保持機關申請同意後始得施工，並接受監督與指導」等
      規定。本件原告所擬具之水土保持計畫核定本之第1章內
      容載明：茲依據農委會92年8月所修正頒佈之「水土保持
      技術規範」以及93年8月之「水土保持計畫審核監督辦法
      」編製水土保持計劃。是原告就系爭土地係申請建築開發
      利用，係依水土保持法第14條之1第2項所訂定「水土保持
      計畫審核監督辦法」第4條第1項各款規定，並不符免擬具
      水土保持計畫之要件；且依水土保持法第12條第1項第4款
      規定，自應先擬具水土保持計畫向被告所屬產業發展局（
      前身為建設局）申請核定，並非免擬具水土保持計畫。原
      告既係依水土保持法第12條第1項之規定提出水土保持計
      畫書，且系爭土地係位於公告之山坡地範圍內，其開發建
      築行為屬水土保持法第12條第1項第4款所定應擬具水土保
      持計畫送請被告機關核定之案件，揆諸上揭回饋金繳交辦
      法第4條規定，原告為本案水土保持計畫之水土保持義務
      人，被告認定其屬應繳交山坡地開發利用回饋金案件，通
      知原告繳交回饋金21,349,530元，洵屬有據。
（四）中央法規標準法第16條：「法規對其他法規所規定之同一
      事項而為特別之規定者，應優先適用之」。又水土保持法
      第1條第2款：「水土保持，依本法之規定；本法未規定者
      適用其他法律之規定」、第12條第2項：「前項水土保持
      計畫未經主管機關核定前，目的事業主管機關不得逕予核
      發開發或利用之許可」。再按建築法第97條之1：「山坡
      地建築之審查許可、施工管理及使用管理等規定之辦法，
      由中央主管建築機關定之」。復按「山坡地建築管理辦法
      」第1條：「本辦法係依建築法第97條之1規定之」，第4
      條：「起造人申請雜項執照，應檢附下列文件：一、申請
      書。二、土地權利證明文件。三、工程圖權及說明書。四
      、水土保持計畫核定證明文件或免擬具水土保持計畫之證
      明文件。五、依環境影響評估法相關規定應實施環境影響
      評估者，檢附審查通過之文件」臺北市山坡地開發建築要
      點第12點：「山坡地之開發建築，除應依本要點之規定辦
      理外，並應依建築技術規則，山坡地開發建築管理辦法、
      環境影響評估法、水土保持法、山坡地保育利用條例及臺
      北市土地使用分區管制規則等相關規定辦理」等規定。且
      水土保持法係水土保持專業之「特別法」，而建築法則屬
      「普通法」，山坡地建築管理辦法係依建築法第97條之1
      而來，依上揭中央法規標準法第16條規定，該辦法第4條
      第4款所規定水土保持計畫核定或免擬具水土保持計畫，
      即係依據水土保持法之規定而產生，仍應屬水土保持法之
      相關規範內容。查原告依「山坡地建築管理辦法」第4條
      規定，向臺北市政府所屬都市發展局（前身即工務局）建
      築管理處申請雜項執照時，亦須一併檢附水土保持計畫核
      定之證明文件供審查；且原告於93年11月19日提出，經被
      告於93年12月21日核定之「水土保持計畫」第一章「計畫
      目的」亦載：「由於擬興建大樓之基地位於山坡地範圍內
      ，為避免開發行為造成環境破壞、水土流失等災害，茲依
      據農委會92年8 月所修正頒佈之『水土保持技術規範』以
      及93年8 月之『水土保持計畫審核監督辦法』編製水土保
      持計畫，作為本開發案水土保持工作之依據，期能於開發
      過程中及開發完成後對環境的衝擊減至最低程度。」（參
      原處分卷被證1 水土保持計畫書）；故上揭計畫即係依水
      土保持法第12條第1 項所規定水土保持義務人於山坡內從
      事開發建築用地之行為，應先擬具水土保持計畫，送請臺
      北市政府所屬產業發展局（前身即建設局）核定。
（五）又山坡地開發利用者申請免擬具水土保持計畫之證明文件
      ，仍須經水土保持主管機關之審核、判定，並核給免擬具
      之證明文件，始可謂該案件係屬「免擬具水土保持計畫之
      案件」；故被告即有制定一套標準作業流程，即「臺北市
      水土保持申報完全手冊」之「6.免擬具水保行政查核備忘
      錄版本」二、（三）記載：「申請純屬建築行為，若對於
      2 戶以上之申請案件，除建築物本件之外，於申請基地建
      築範圍內另興建排水設施、聯絡通道等其他設施，係涉及
      『其他開挖整地行為要件』之認定，請參考檢95年11月30
      日農授水保字第0951844258號函及相關規定，並依具體個
      案，而為合義務性之裁量（96.7.9）」（參原處分卷被證
      2 「臺北市水土保持申報完全手冊」）；且上揭免擬具之
      申請，均須檢附水保技師、建築師共同簽證之「免擬具水
      土保持計畫簽證說明書」（須含設施說明、水理檢算等）
      提出申請（參原處分卷被證3 「免擬具水土保持計畫簽證
      說明書」），經被告所屬產業發展局審核，判定，經核定
      後始可發給免擬具之證明文件。然本件原告並無「免擬具
      水土保計畫之證明文件」，祇有提出水土保持計畫送審之
      核定結果（參被證1 水土保持計畫委託審查紀錄及審查結
      算）；且依原告所提水土保持計畫尚有擋土牆設施、滯洪
      沈砂池，而有涉及本件建築以外之其他開挖整地行為；再
      依其剖面圖，其地形亦有相當坡度，並非平坦，故整地後
      亦已變更原地形地貌，故亦不符合「免擬具水土保持計畫
      」之申請要件，足見原告並未提出免擬具水土保持計畫之
      申請，更遑論有免擬具之證明文件；本件原告仍應依水土
      保持法第12條規定擬具水土保計畫送審，並取得核定，符
      合山坡地開發利用繳交回饋金辦法規定，自應繳交回饋金
      。原告主張本件申請開發面積不足二公頃，得免申請開發
      許可，無須依水土保持法第12條規定擬具水土保持計畫書
      送核，自不得援用山坡地開發利用繳交回饋金辦法規定命
      繳交回饋金云云，即非可採。
（六）森林法設回饋金之繳交，其目的在於藉付費制度，達成抑
      制山坡地開發速度之制約功能，同時獎勵並實施長期造林
      ，以減緩經濟發展與環境保護之衝突。山坡地開發利用者
      繳交之回饋金，為造林基金之來源，此係國家基於一定之
      公益目的，對特定人民課予繳納租稅以外之金錢義務，性
      質上屬於「特別公課」。又國家基於一定之公益目的，對
      特定人民課予繳納租稅以外之金錢義務，涉及人民受憲法
      第15條保障之財產權，其課徵目的、對象、額度應以法律
      定之，或以法律具體明確之授權，由主管機關於授權範圍
      內以命令為必要之規範。該法律或命令規定之課徵對象，
      如係斟酌事物性質不同所為之合目的性選擇，其所規定之
      課徵方式及額度如與目的之達成具有合理之關聯性，即未
      牴觸憲法所規定之平等原則與比例原則（司法院釋字第59
      3 號解釋參照）。經查，森林法第48條之1 第2 項規定「
      …第2 款回饋金應於核發山坡地開發利用許可時通知繳交
      ，其繳交義務人、計算方式、繳交時間、期限與程序及其
      他應遵行事項之辦法，由中央機關擬訂報請行政院核定之
      」，顯已就回饋金繳交之辦法具體授權中央主管機關行政
      院農業委員會訂定之，行政院農業委員會依上開授權訂定
      「回饋金繳交辦法」，其中第5 條規定「本回饋金之計算
      方式，應依其開發利用程度之類別，以核定水土保持計畫
      時開發面積與其當期公告土地現值乘積百分之六至百分之
      十二計算。…第1 項類別及計算回饋金之乘積比率，由主
      管機關公告之」，被告斟酌山坡地開發利用之程度，如屬
      「開發建築者」，因為影響環境較為重大，乃於公告「台
      北市山坡地開發利用繳交回饋金之乘積比率」時，明定應
      繳納回饋金乘積比率為百分之12，符合法律規定之意旨，
      被告依其所公告之「台北市山坡地開發利用繳交回饋金之
      乘積比率」，以原處分通知原告繳納系爭回饋金，尚無裁
      量怠惰之違法情事。
（七）次查行政院農業委員會94年3月4日農授水保字第09418037
      54號函雖謂：「於山坡地或森林區內建築執照申請案（含
      雜項執照、建造執照），如僅為建築物挖掘基礎（或地下
      室）、建築物基礎（或地下室）開挖所施作之擋土安全措
      施、擋土設施與建築物合體連結等之建築行為，而不另涉
      及其他開挖整地行為者，應無水土保持法第12條規定之適
      用。」，惟此認定純屬建築行為，免依水土保持法第12條
      擬具水土保持計畫，應同時符合以下二條件：（一）山坡
      地或森林區內建築執照申請案（含雜項執照、建照執照）
      ，如僅為建築物挖掘基礎（或地下室）、建築物基礎（或
      地下室）開挖所施作之擋土安全措施、擋土設施與建築物
      有合體連結等之建築行為。（二）除前項之建築行為外，
      不另涉及其他開挖整地行為者；亦有行政院農業委員會97
      年12月17日農授水保字第0971852227號函附本院卷內可佐
      。本件核准開挖土地雖經台北市政府地政處土地開發總隊
      前身台北市土地重劃大隊辦理重劃，實施整地工程、護坡
      工程、排水工程、道路工程等（有台北市政府地政處土地
      開發總隊97年12月26日北市地發二字第09731492900號函
      附本院卷內可參），但從原告提出之水土保持計畫書所附
      圖5-3整地平面配置圖、圖5-4開挖整地縱、橫斷面剖面圖
      （一）（二）（三）（四）可知本件核准開挖土地仍係坡
      地，為建築物挖掘基礎（或地下室）、建築物基礎（地下
      室）時尚需整地後再開挖，且其餘周邊土地均需開挖整地
      。原告開發系爭土地為建築使用所提水土保持計畫，並非
      僅限上揭函釋所示建築物挖掘基礎（或地下室）等建築行
      為，仍有擋土牆設施、滯洪沈砂池，而有涉及本件建築以
      外之其他開挖整地行為；且依其水土保持計畫書所附剖面
      圖示，其地形亦有相當坡度，並非平坦，故整地後亦已變
      更原地形地貌，亦有另涉及其他開挖整地行為，與行政院
      農業委員會94年3月4日水保字第0941803754號函釋：「建
      築執照申請案（含雜項執照、建造執照），如僅為建築物
      挖掘基礎（或地下室）、建築物基礎（或地下室）開挖所
      施作之擋土安全措施、擋土設施與建築物合體連結等之建
      築行為，而不另涉及其他開挖整地行為者，免擬具水土保
      持計畫」所指「不另涉及其他開挖整地行為者」有間，故
      被告依上揭辦法通知原告應繳交系爭回饋金，自無不合。
（八）「山坡地開發利用者繳交回饋金」係森林法第48條之1第1
      項規定政府應設置造林基金來源之一，亦即山坡地若有被
      開發利用，開發利用者即需繳交回饋金，作為造林基金來
      源之一，與山坡地是否破壞森林、原生表土等行為無關。
      系爭土地號雖位市地重劃範圍內，但該地亦位於行政院核
      定公告之山坡地範圍內，原告之開發利用行為屬山坡地開
      發利用回饋金繳交辦法第3條規定需擬具水土保持保持計
      畫之行為，原告即為首揭辦法第4條規定之山坡地開發利
      用回饋金之繳交義務人。次據「『有下列情形之一者，視
      同已繳交本回饋金：1.依促進產業升級條例辦理土地捐贈
      國有或繳交回饋金者。2.依森林法第48條之一第1項第1款
      、第4款提撥造林基金者。』山坡地開發利用回饋金繳交
      辦法第8條定有明文，故除此二款情形外，其餘應非屬該
      條所稱已繳交回饋金之情形，而本案原告所稱系爭土地經
      市地重劃情形並不符第8條所指已繳交回饋金之情形」。
      對已開發之建築基地申請建造執照或重新改建者，仍屬森
      林法第48條之1第1項第2款所稱之「山坡地開發利用者」
      。對於何謂森林法第48條之1第2款所稱之「山坡地開發利
      用者」，森林法並無明確定義，而山坡地開發利用回饋金
      繳交辦法第3條規定：「本辦法所稱山坡地開發利用，指
      依水土保持法第12條第1項及第4項所定，應先擬具水土保
      持計畫或簡易水土保持申報書之水土保持義務人」。從上
      揭相關法令規定觀之，並無將開發申請建造執照或重新改
      建之利用行為排除於課徵對象，所謂「山坡地之開發利用
      者」，應同時包括對「尚未」與「業經」開發利用之山坡
      地加以開發利用者而言。況開發後申請建造執照或重新改
      建者亦不得謂非係對山坡地二次傷害之行為，課予其回饋
      金之負擔亦符合利用者付費原則。本件原告公司申請建築
      執照之系爭土地，雖經被告所屬地政處土地開發總隊前身
      台北市土地重劃大隊辦理「木柵二期重劃」而改變原有地
      形、地貌，但依上說明，原告本次所提水土保持計畫，仍
      屬「申請山坡地之開發利用許可」，該次從事開發者，須
      就該次開發山坡地之行為，繳交山坡地開發利用之「回饋
      金」，與「前次開發者有無繳納回饋金」本無相干。被告
      於81年間因市地重劃而開發系爭山坡地時（重劃施工時間
      為78年8月1日至80年12月24日），是否應繳納回饋金，與
      本次開發山坡地應繳納之回饋金無涉，更何況系爭土地於
      81年間市地重劃時，森林法尚未增訂第48條之1規定，其
      時亦無繳交回饋金之規定。又回饋金之性質係透過造林措
      施加強山坡地生態維護，其與工程受益費、都市建設捐等
      費用，收繳目的及計算基準有所不同，亦無重覆收繳之問
      題。系爭土地為法定山坡地，其開發利用，即為依森林法
      第48條之1第1項第2款規定「山坡地開發利用者」，應繳
      交回饋金，此與土地使用分區是否編定為都市計畫區內「
      住宅區」土地無關。原告主張系爭土地業經重劃完成，且
      已完成開發為建地，申請建照或重新改建之利用行為，並
      非所謂「山坡地之開發利用者」，自無須繳納回饋金云云
      ，容非可採。
（九）末依上揭山坡地開發利用回饋金繳交辦法第5條規定：「
      本回饋金之計算方式，應依其開發利用程度之類別，以水
      土保持主管機關核定水土保持計畫或簡易水土保持申報書
      之計畫面積與其當期公告土地現值乘積百分之6至百分之
      12計算。」而「台北市山坡地開發利用繳交回饋金之乘積
      比例」之開發利用程度類別，係針對山坡地開發申請案件
      之使用標的訂定各項比率，用以區別不同之開發使用標的
      對山坡地的影響強度，並予以核算相對應的山坡地開發利
      用回饋金，以致透過付費制度，達到抑制山坡地開發速度
      之制約功能與目的。又有關山坡地開發涉及之水土保持計
      畫擬具，係以總體使用標的與範圍撰寫，是以開發使用標
      的乃以總體使用標的為核定對象，始能回應制約功能與目
      的。本件依原告提出之水土保持計畫書：基地現有地形
      最高點為GL43.31公尺，最低點為GL31.19公尺，最大地表
      高差12.12 公尺，地表大致由東北向西南傾斜（參水土計
      畫書第9 頁）。本基地申請開發面積為3961.95 ㎡，開
      發後建築為三棟地上五層、地下一層之新建大樓（建築面
      積1081.61 ㎡）（參水土保持計畫書第22頁）。本基地
      為達開發經濟之原則，整地工程儘量配合地形地貌，依現
      有地勢地形築成各建築基地，並施以施作植生綠化以減少
      風化及逕流沖蝕，而達坡面保護之效果（參水土保持計畫
      書第22頁）。可知整個計畫範圍, 包括建築面積1081.61
      ㎡外，於建築物四周尚有水土保持挖方面積37.8㎡、填方
      面積367.8 ㎡（參水土保持計畫書第24、25頁）及其他植
      生綠化之面積，全部均屬「開挖整地」之面積，已就系爭
      申請使用土地，全區開挖利用（參水土保持計畫書內之水
      土保持設施配置圖、土地使用計畫圖、水土保持設施配置
      圖示），非僅止於建築物基礎之開挖行為，亦即實際開挖
      整地面積為3961.95 ㎡，而非土地使用計畫表所列之建築
      面積181.61㎡外（水土保持計畫書土地使用計畫表所列「
      建築面積」，依建築技術規則建築設計施工編第1 條第3
      款係指建築物外牆中心線或其代替柱中心線以內之最大水
      平投影面積之謂，並非實際開發面積）。從而，被告機關
      以本件開挖整地面積為3961 .95平方公尺，土地公告現值
      為45,000元/ 平方公尺，依「山坡地開發利用回饋金繳交
      辦法」第3 條、第5 條、第6 條規定，及台北市山坡地開
      發利用繳交回饋金之乘積比例「開發利用程序類別為開發
      建築者，其計算回饋金之乘積比例為12% 」之規定，核算
      本件回饋金為21,394,530元，（計算式：3961.95 平方公
      尺×45,000元/ 平方公尺×12%=21,394,530元）並無不合
      。原告主張依農委會94年3 月14日農授水保字第09418037
      54號函釋，認建物周邊開挖整地面積僅為405.6 平方公尺
      ，回饋金應為2,910,240 元云云，並非可採。
五、綜上所述，原告起訴論旨，並非可採。被告機關依據上揭山
    坡地開發利用回饋金繳交辦法第5條及「山坡地利用繳交回
    饋金之乘積比率」核算本案應繳交山坡地開發利用回饋金為
    2,910,240元，於法有據，並無違誤，訴願決定予以維持，
    亦無不合，原告仍執前詞，請求撤銷，為無理由，應予駁回
    。
六、本件事證已臻明確，兩造其餘主張及證據，核與本判決所得
    心證及結果不生影響，毋庸逐一論述，附此敘明。
七、據上論結，本件原告之訴為無理由，爰依行政訴訟法第98條
    第1項前段，判決如主文。
中    華    民    國    98    年    3     月    5     日
              台北高等行政法院第六庭
                      審 判 長法  官   闕銘富
                              法  官   陳鴻斌
                              法  官   許瑞助
上為正本係照原本作成。
如不服本判決，應於送達後20日內，向本院提出上訴狀並表明上
訴理由，如於本判決宣示後送達前提起上訴者，應於判決送達後
20日內補提上訴理由書（須按他造人數附繕本）。
中    華    民    國    98    年    3     月    5     日
                              書記官   吳芳靜


司法院資訊處製作；財團法人民間司法改革基金會備份。
